【裁判字號】    88,上訴,1643
【裁判日期】    890111
【裁判案由】    偽造文書等
【裁判全文】
臺灣高等法院高雄分院刑事判決    八十八年度上訴字第一六四三號
    上  訴  人  臺灣高雄地方法院檢察署檢察官
    被      告  甲○○○
右上訴人因被告偽造文書等案件，不服臺灣高雄地方法院八十七年度訴字第二五七三
號中華民國八十八年八月三十一日第一審判決（起訴案號：臺灣高雄地方法院檢察署
八十七年度偵字第一五九四０號），提起上訴，本院判決如左：
      主  文
上訴駁回。
      理  由
一、公訴意旨略以：被告甲○○○與其家人許寶、許勝欽及吳瑞雲等人（許寶、許勝
    欽及吳瑞雲三人業經原審判決無罪確定）共同意圖為自已不法所有，基於概括之
    犯意，於八十三年九月五日起，在高雄縣鳳山市○村街五十六巷十號其等之住處
    ，推由被告甲○○○以林淑綢之名義自任會首，向傅金鳳、林惠蘭、林陳素琴、
    乙○○、陳桃月、謝淑員及傅許隊等人，召集每會、每月新臺幣（下同）一萬元
    之互助會，會員連會首共計六十九會，使傅金鳳、林惠蘭、林陳素琴、乙○○、
    陳桃月、謝淑員及傅許隊等人不疑有詐而參加，分別依甲○○○之通知給付會款
    。詎料被告甲○○○另基於偽造私文書之犯意，於八十四年五月五日，冒用傅金
    鳳名義，在其等上述住處偽造傅金鳳名義之標單標取會款，而分別由被告甲○○
    ○與許寶、許勝欽及吳瑞雲等人，向林惠蘭、林陳素琴、乙○○、陳桃月、謝淑
    員、傅許隊及其他會員收取會款。嗣被告甲○○○竟於八十七年六月五日宣告倒
    會，並避不見面，傅金鳳、林惠蘭、林陳素琴、乙○○、陳桃月、謝淑員及傅許
    隊等人始知受騙，因而認為被告甲○○○涉有詐欺及偽造文書罪嫌等語。
二、按犯罪事實應依證據認定之，無證據不得推定其犯罪事實。又不能證明被告犯罪
    者，應諭知無罪之判決；且法院不得就未經起訴之犯罪審判，刑事訴訟法第一百
    五十四條、第三百零一條第一項及第二百六十八條分別定有明文。次按認定不利
    於被告之事實，須依積極證據，苟積極證據不足為不利於被告事實之認定，即應
    為有利於被之認定，更不必有何有利之證據。另告訴人之告訴，係以使被告受刑
    事訴追為目的，是其陳述是否與事實相符，仍應調查其他證據以資審認。而刑法
    第三百三十九條第一項詐欺罪之成立，以意圖為自己或第三人不法之所有，以詐
    術使人陷於錯誤，而將本人或第三人之物交付為要件。所謂以詐術使人交付，必
    須被詐欺人因其詐術而陷於錯誤，若其所用之方法，不能認為詐術，亦不致使人
    陷於錯誤，即不構成該罪，最高法院分別著有三十年上字第八一六號、五十二年
    臺上字第一三ＯＯ號及四十六年臺上字第二六Ｏ號判例足資參照。
三、本件公訴人認被告甲○○○涉有詐欺及偽造文書犯行，無非以告訴人傅金鳳、林
    惠蘭、林陳素琴、乙○○、陳桃月、謝淑員及傅許隊等七人之指訴及互助會單影
    本為其論據。惟訊據被告甲○○○堅決否認有右揭犯行，被告甲○○○辯稱：伊
    召會並非詐欺，乃為籌資購屋之故，後因家中經濟變故，週轉困難，不得以才止
    會，而伊於八十四年五月五日並未冒標傅金鳳之會，是傅金鳳以「金珠」名義參
    加的，編號二十五的「金鳳」已於八十四年間標取會款，「金鳳」是伊朋友楊陳
    瑞美，並不是傅金鳳，六十九號的「金珠」才是傅金鳳的會，且「金珠」仍是活
    會等語。另被告甲○○○家人許寶、許勝欽及吳瑞雲於原審中則以：互助會是甲
    ○○○召集的，渠等並未幫忙開標或共同召集，僅偶爾在甲○○○有事時，才由
    渠等協助收取會款等語。
四、經查：
（一）、被告甲○○○早於八十三年九月五日即以其偏名林淑綢之名義召集本件互助
        會，預計至八十七年十二月五日畢會，會員共六十九會，有卷附互助會單影
        本一份可憑，該互助會自起會後，持續進行至八十七年六月五日始宣告止會
        ，其間均有開標、收取會款，及交付得標者會款之事實，業據告訴人傅金鳳
        等人陳明在卷，則該互助會持續進行已近四年，僅剩八會即可圓滿完會，足
        見該互助會均正常進行，其間被告向會員收取會款，係基於會首與會員間合
        會之法律關係，自有適法權源，顯無為自已不法所有意圖可言。且互助會首
        召集互助會之原因不一而足，無論其為購屋或其他事由之故，如非有不法所
        有之意圖及施用詐術之情形，即難因其後倒會而遽為推論係以召會為詐術，
        詐取會款。且被告如於召集互助會時，即有不法所有之意圖，且施用詐術，
        其大可於召集並收取數會會款後，即行倒會遠走高飛，何須於進行近四年後
        始宣告倒會？次由互助會會單所載，被告甲○○○及其家人許寶最後一次標
        取會款係八十六年二月二十日，其標得會款後，仍持續繳交死會會款一年三
        個月，始於八十七年六月五日宣告止會，如其係為詐取會款始召集互助會，
        何須再繳納死會款項？被告甲○○○在原審審理中固自承於八十五年間起曾
        冒名標取許明雄等五人之互助會在卷，惟此係互助會進行中，被告偶然另行
        起意詐騙會款，屬另一犯罪事實，惟尚非可據此推論其召集互助會時即有施
        用詐術、不法所有意圖甚明。從而，被告所辯因家中開支過鉅，導致周轉不
        靈始宣告止會，並非藉召集互助會詐財等語，尚非無據，堪予採信。
（二）、公訴意旨認被告甲○○○冒傅金鳳名義，標取會款云云，係以告訴人傅金鳳
        於偵查時指訴：其係活會，八十四年五月五日甲○○○以其名義標會等語，
        及會單上編號第二十五會會員「金鳳」於八十四年五月五日，以二千五百元
        之標息標取會款等內容為論據。惟被告甲○○○在原審及本院審理中到案後
        即堅決否認有冒標告訴人傅金鳳之互助會，且告訴人傅許隊即傅金鳳之母於
        原審審理時亦證稱：本互助會是渠替女兒傅金鳳參加的，渠有告知甲○○○
        是渠女兒「金珠」參加的，甲○○○並不知渠女正名是金鳳等語（見原審八
        十八年三月二十四日訊問筆錄），並為告訴人傅金鳳於原審審理時確認無訛
        。核與證人即會員洪射榴在原審審理中所證：會單上編號二十五之金鳳，確
        實有這個人，其與金鳳在一起工作認識的，曾在被告家中看見金鳳拿過一、
        二次會錢，但金鳳已搬家至何處其不清楚等語相符（見原審八十八年八月十
        七日審判筆錄），另證人楊陳瑞美於本院中結稱：伊係以金鳳名義參加被告
        於八十三年九月五日召集之互助會，伊並以標息二千五百元標取會款等語（
        見本院卷第四三頁），參諸互助會單所載編號第六十九號之會員，確係「金
        珠」無誤，益足證編號第二十五之會員「金鳳」應非傅金鳳無訛。本件互助
        會單編號二十五即八十四年五月五日標取會款之「金鳳」既為訴外人楊陳瑞
        美，並非告訴人傅金鳳，則公訴人所指被告於八十四年五月五日偽簽告訴人
        傅金鳳署押，偽造標單並持以行使云云，顯有誤會。至告訴人提出非由被告
        填載之本件互助會單上固有「金珠」於八十六年十月五日以二千八百元得標
        之記載，然被告否認該記載為真實，堅稱金珠尚係活會（見原審八十八年三
        月二十四日及六月二十三日訊問筆錄），並於本院中提出該互助會八十六年
        十月五日係由另會員「月美」以二千七百元得標之清冊，有該清冊影本卷附
        可按（見本院卷第四八頁），足認被告辯稱金珠未於八十六年十月五日標取
        會款尚係活會非虛，此外查無其他積極證據足證被告有冒用傅金鳳名義標會
        之犯行。
（三）、綜上所述，公訴人起訴之犯罪事實，經本院調查、審理後顯不足以證明被告
        犯罪，被告遭公訴人起訴之犯罪不能證明，揆諸上開說明，自應為被告無罪
        之諭知，原審因而為被告無罪之判決，核無不合，檢察官上訴意旨，仍執前
        詞，指摘原判決不當，非有理由，應予駁回。
五、被告在原審調查中固自白確有冒用會員王中義、江秀霞、許明雄、林秀珠及陳麗
    雲名義冒標會款之犯罪事實（見原審八十八年三月十一日訊問筆錄），惟此部分
    並非公訴人起訴之範圍，其起訴部分既經為無罪判決，即與被告自白部分無裁判
    上一罪關係，法院亦不得依職權逕予審判，仍應由檢察官另行偵辦，附此敘明。
據上論結，應依刑事訴訟法第三百六十八條，判決如主文。
本案經檢察官陳崑崗到庭執行職務。
中    華    民    國     八十九     年       一       月     十一   日
                臺灣高等法院高雄分院刑事第八庭
                                  審判長法官  林榮龍
                                        法官  洪兆隆
                                        法官  莊飛宗
右正本證明與原本無異。
檢察官如不服本判決，應於判決送達後十日內向本院提出上訴狀，其未述理由者並
應於提出上訴狀後十日內向本院補提理由書（應附繕本)。
                                      書記官  張宗芳
中    華    民    國     八十九     年       一       月     十三   日
                                                                    Ｄ


司法院資訊處製作；財團法人民間司法改革基金會備份。
